【裁判字號】    97,交抗,832
【裁判日期】    971225
【裁判案由】    聲明異議
【裁判全文】
臺灣高等法院高雄分院刑事裁定         97年度交抗字第832號
抗  告  人  高雄市政府交通局
代  表  人  王國材
異  議  人
即受處分人  甲○○
上列抗告人因受處分人違反道路交通管理處罰條例案件聲明異議
，不服臺灣高雄地方法院中華民國97年11月28日裁定（97年度交
聲字第1935號），提起抗告，本院裁定如下：
    主  文
抗告駁回。
    理  由
一、抗告意旨以：(一)按94年12月28日總統華總一義字第09400212
    581 號令公布經立法院三讀通過修正道路交通管理處罰條例
     (以下簡稱處罰條例)第36 條第2 項規定，暨95年6 月23日
    行政院院臺交字第0950087685號令發布上開條文施行日期係
    自95年7 月1 日施行，而修正前處罰條例第37條第5 項係規
    定：「營業小客車駕駛人，不依規定辦理執業登記，經依前
    條規定處罰仍不辦理者，吊銷其駕駛執照。」經查，本案違
    規時間係94年4 月22日，尚未適用修正後之處罰條例，另參
    酌立法院第6 屆第1 會期第2 次會議議案關係文書紀錄本次
    修法內容僅係條正「營業小客車」一詞改稱「計程車」及將
    原規定於處罰條例處例第37絛第5 項第5 項部分移列於處罰
    條例第36條第2 項，其處罰之實質內涵並無新舊法輕重有別
    之區辨，爰此，本局依行為人違規時所適用之法律裁決處罰
    條例第37條第5 項暨第22條第1 項第1 款應無違誤，合先敘
    明。(二)其次，按道路交通違規案件之稽查、舉發係按處罰條
    例第7 條暨違反道路交通管理事件統一裁罰基準及處理細則
    第10、11絛規定: 「道路交通管理之稽查，違規紀錄，由交
    通勤務警察，或依法令執行交通稽查任務人員執行之、「行
    為人有本條例之情形者，應填製舉發違反道路交通管理事件
    通知單 (以下簡稱通知單)… 交通勤務警察或依法令執行交
    通稽查任務人員依前項規定舉發時，應告知駕駛人或行為人
    之違規行為及違反之法規。對於依規定須責令改正、禁止通
    行、禁止其行駛、禁止其駕駛者、補換牌照、駕照等事項，
    應當場告知該駕駛人或同車之汽車所有人，並於通知單記明
    其事項或事件情節及處理意見，供裁決參考。」另按處罰條
    例第8 絛第1 項第1 款暨違反道路交通管理事件統一裁罰基
    準及處理細則第7 、43條規定：「違反本條例之行為，由下
    列機關處罰之：一、第12條至第68條由公路主管機關處罰。
    」、「依本條例第2 章各條款規定舉發之違反道路交通管理
    事件，得由中央及直轄市公路主管機關委任所屬機關處罰;
    違反道路交通管理事件之裁決，應參酌舉發違規事實、違反
    情節、稽查人員處理意見及受處分人陳述，依基準表裁處，
    不得枉縱或偏頗。」爰此，交通違規案件之舉發本身雖含有
    處罰性質之內涵，惟就該交通違規案件之裁決倘受處分人仍
    有不服、抑或舉發單位於舉發時援引之法規或處理意見有所
    不同等，管轄機關於該案件裁決之際尚非不得依職權考量違
    規事實及違反情節本於毋枉毋縱之原則，另為適法之裁處，
    並予敘明。(三)再者，按處罰條例第68條暨道路交通安全規定
    第53、61規定：「汽車駕駛人，因違反本條例及道路交通安
    全規則之規定，受吊銷駕駛執照處分時，吊銷其持有各級車
    類之駕駛執照。」、「汽車駕駛執照分為左列各類: 一、小
    型車普通駕駛執照。二、大貨車普通駕駛執照。三、大客車
    普通駕駛執照。四、聯結車普通駕駛執照。五、小型車職業
    駕駛執照…; 汽車駕駛人取得高一級車類之駕駛資格者，應
    換發駕駛執照，並准其駕駛較低級車類之車輛…。J 依交通
    部93年8 月10日交路字第093008227 號函釋略以: 處罰條例
    第68條規定吊銷其持有各級車類之駕駛執照，以限制其繼續
    駕車行駛道路之權利，其係屬駕駛行為之限制，並不因所持
    駕駛執照種類不同而所差異…。因此，原審裁定本局裁決吊
    銷駕駛執照應以受處分人受舉發時所持有之駕駛執照於法似
    有未洽。(四)綜上所述，本局依法於97年7 月24日高市交裁字
    第裁32- B00000000 號裁決書所為之裁處，並無不當，爰懇
    請鈞庭對本案之裁定重新審查，以資適法。檢附臺灣高雄地
    方法院97年度交聲字第1935號交通事件裁定書、違反道路交
    通管理事件通知單、違反道路交通管理事件裁決書影本各1
    份，謹供參裁云云，提起抗告。
二、原審以：(一)原處分意旨略以：異議人即受處分人甲○○於民
    國94年4 月22日下午7 時50分許，駕駛車牌號碼ZJ-922號營
    業小客車，行經高雄市○○路、正興路口時，為警攔檢發現
    其僅領有普通駕駛執照，仍駕駛營業汽車營業，並未辦理執
    業登記，且於93年12月13日曾經警同以違反道路交通管理處
    罰條例第36條第1 項掣單處罰，仍不辦理登記，經高雄市政
    府警察局三民第二分局民族路派出所警員楊朝景當場掣單舉
    發，並由原處分機關即高雄市政府交通局於97年7 月24日以
    原處分人違反同條例第22條第1 項第1 款、第36條第2 項規
    定為由，裁處罰鍰新臺幣（下同）3600元，並吊銷其駕駛執
    照，有高雄市○○○○道路交通管理事件裁決書，高雄市政
    府警察局舉發道路交通管理事件通知單、受處分人違規查詢
    報表等件在卷可稽。(二)聲明異議之意旨略以：其於94年4 月
    28日重新考取執業小型車駕駛執照，並於同年5 月10日路考
    及格，同年月20日再次重新領得執業登記證，正常營業已3
    年，並賴此維生，忽然接到94年4 月22日未繳款之罰單，要
    吊銷其執照，如此作法，頗有疑義，請求撤銷原處分等語。
    (三)經查：1.受處分人於97年7 月30日收受上開裁決書後，於
    同年8 月20日向本院聲明異議，有送達證書及本院收狀戳在
    卷可查，足認其聲明異議於接到裁決書之翌日起20日內提出
    ，程序上應屬適法，合先敘明。2.按汽車駕駛人持普通駕駛
    執照，駕駛營業汽車營業者，處1,800 元以上3,600 元以下
    罰鍰；計程車駕駛人，未向警察機關辦理執業登記，領取執
    業登記證，即行執業者，處1,500 元以上3,600 元以下罰鍰
    ；計程車駕駛人，不依規定辦理執業登記，經依前項處罰仍
    不辦理者，吊銷其駕駛執照，此為道路交通管理處罰條例第
    22條第1 項第1 款、第36條第1 項、第2 項分別定有明文。
    查本件裁決書上雖記載舉發違反法條為「道路交通管理處罰
    條例第37條第5 項」，惟舉發違規事實已載明係「營業小客
    車駕駛人，經依第36條處罰仍不辦理執業登記證」，且處罰
    主文係「吊銷其駕駛執照」，足見上開裁決書之舉發違反法
    條顯係誤載，其違反法條係道路交通處罰條例第36條第2 項
    、第22條第1 項第1 款規定無誤，合先敘明。3.又受處分人
    曾於82年7 月13日首次考取之職業小客車駕照，惟於90年4
    月20日即遭監理機關註銷，而其於86年3 月10日亦曾領有之
    執業登記證，然於88年10月10日即因年度查驗逾期6 個月以
    上，經高雄市政府警察局交通警察大隊註銷其執業登記一事
    ，有受處分人汽車駕照基本資料1 紙、高雄市政府警察局交
    通警察大隊97年9 月15日高市警交四字第0970025704號函附
    卷可稽（見本院卷第25、26頁），是其於94年4 月22日為警
    舉發之際，僅持有普通小客車駕照，亦無領有執業登記證一
    事，堪可認定；又其於93年12月13日，曾有違反道路交通管
    理處罰條例第36條第1 項規定經警舉發之記錄，此亦有違規
    查詢報表1 紙可明（見本院卷第38頁），是受處分人於上開
    時、地，持普通駕駛執照駕駛營業汽車營業，並經第36條第
    1 項處罰仍不辦理執業登記證之違規事實，自堪認定。4.交
    通案件裁處程序，依道路交通安全管理處罰條例第9 條規定
    分為舉發與裁決程序。除符合同條第1 項前段規定以外，非
    經舉發及裁決程序即非已完成交通案件裁處程序。交通事件
    裁決以先前舉發的事實為基礎，並未重新再為實體審查，性
    質上僅為重複處置（也稱重複處分），並非另一新行政處分
    而與先前的舉發同為一個處分。「舉發」於法律實質意涵已
    包含具有處罰性質內涵的裁決，程序上並不因「舉發」或「
    裁決」而分割為2 種不同法律效果；換言之，不因交通監理
    行政程序處理區分「舉發」與「裁決」2 項步驟而異其法律
    效果。是依道路交通管理處罰條例第68條規定：「汽車駕駛
    人，因違反本條例及道路交通安全規則之規定，受吊銷駕駛
    執照『處分』時，吊銷其持有各級車類之駕駛執照。」，其
    「處分」所指為何處分？是否得以受處分人於94年4 月22日
    受舉發之違規事實，而吊銷其事後考領之所有駕駛執照？參
    諸吊銷處分之目的係寓有禁止行為人於道路上駕駛，以免其
    再犯之意，故不以其違規時所駕駛之車輛為限，而以其持有
    之各級車類駕駛執照，一律吊銷，其效果不可謂不嚴厲，該
    處分若不能及時，除無法達成行政上之管理目的外，亦將致
    使受處分人於受舉發至執行前之漫長時間，其所考領之駕駛
    執照，均處於不知何時將受吊銷之狀態，影響受處分人之權
    益甚鉅，是該「處分」之解釋，應以受處分人受「舉發之行
    政處分」時所持有之各級駕照，較有利於受處分人；況「舉
    發」既為行政機關行使公權力，就特定具體公法事件所為對
    外發生法律上效果之單方行政行為，應為行政處分無疑，該
    裁決處分係以「舉發」之事實狀態為裁決之基礎，其解釋自
    應以舉發時受處分人持有駕駛執照為據；另按行政行為應受
    法律及一般法律原則之拘束，非有正當理由，不得為差別待
    遇，若因裁決機關之裁決時間有別，將影響得吊銷受處分人
    持有駕照之多寡，亦違反行政法上之平等原則，自非法所容
    許。是原處分機關吊銷處分所吊銷之執照，自應受處分人94
    年4 月22日之受舉發所持有之駕駛執照為準，要無以先前之
    違規行為，吊銷其事後重新考領之駕駛執照之理。5.是受處
    分人於94年4 月22日受舉發後另重新考領職業小客車駕駛執
    照，自非本件吊銷駕駛執照之範圍，原處分機關之主文欄僅
    記載「吊銷駕駛執照」之字樣，是否包含受處分人於94年5
    月11日重新考取之駕駛執照，容有疑義，不符明確性原則，
    即應由本院予以撤銷，發回原處分機關另為重新處分。另按
    汽車駕駛人，曾依本條例其他各條規定吊銷駕駛執照者，1
    年內不得考領駕駛執照，道路交通管理處罰條例第67條第3
    項定有明文，惟依交通部（77）交路字第025424號函所示，
    其限制考領駕照期間之起算，係以裁決書送達受處分人之日
    為計算基準，是受處分人於94年5 月10日參加路考時，並非
    在不得參加駕駛執照考驗之時間，即無道路交通安全規則第
    70條第1 項所規定應註銷追繳之情形，至於該限制考領駕照
    起算時點是否妥適，是否能有效達限制受處分人上路之目的
    ，係關係核發受處分人駕照之另一行政處分之問題，應由行
    政機關另為研擬，要非本院審酌之範圍，附此敘明。(四)綜上
    所述，原處分機關既有上開可議之處，受處分人就此部分之
    異議，為有理由，應由本院將原處分予以撤銷，俟原處分機
    關詳為審究，另為適法之處分，方稱妥適，不另為裁定等情
    ，因而將原處分撤銷，並發回高雄市政府交通局。
三、本院查：(一)94年2 月5 日修正公布之道路交通管理處罰條例
    第22條第1 項第1 款規定：「汽車駕駛人，有左列情形之一
    者，處六百元以上一千二百元以下罰鍰，並禁止其駕駛：1.
    持普通駕駛執照，駕駛營業汽車營業者。」；又第36條第1
    項規定：「營業小客車駕駛人，未向警察機關辦理執業登記
    ，領取登記證，即行執業；或所有人僱用未辦理執業登記之
    汽車駕駛人駕車者，各處新台幣1500元以上，3600元以下罰
    鍰。」；第37條第5 項規定：「營業小客車駕駛人，不依規
    定辦理執業登記，經依前條規定處罰仍不辦理者，吊銷其駕
    駛執照。」；是本件裁決書上所記載受處分人違反法條為「
    道路交通管理處罰條例第37條第5 項、第22條第1 項第1 款
    」，與舉發違規事實上載明「營業小客車駕駛人，經依第36
    條處罰仍不辦理執業登記證」、「持普通駕駛執照，駕駛營
    業汽車營業」之違規事實相符，原裁定認為上開裁決書之舉
    發違反法條顯係誤載，其違反法條應係道路交通處罰條例第
    36條第2 項、第22條第1 項第1 款規定云云，尚有誤會（按
    原判決所引，係94年12月28日修正公布後之條文），惟此僅
    係新舊條文之說明，不影響全案之認定，先予說明。(二)違反
    行政法上義務之處罰，以行為時之法律或自治條例有明文規
    定者為限，行政罰法第4 條定有明文，此項原則為行政法上
    處罰之基本原則，為各行政機關所應遵循，先予說明。是則
    交通違規行為人於違規時，僅能依其違規當時現存之狀態予
    以處罰，不能漫無限制，罰及行為人事後取得之權利，此為
    當然之解釋。本件原處分機關吊銷處分所吊銷之執照，自應
    以受處分人94年4 月22日之受舉發所持有之駕駛執照為準，
    要無以先前之違規行為，吊銷其事後重新考領之駕駛執照之
    理甚明。是本件受處分人於94年4 月22日受舉發後另重新考
    領職業小客車駕駛執照，自非本件吊銷駕駛執照之範圍，僅
    能吊銷受處分人於94年4 月22日違規時所持有之各級駕照（
    受處分人當時僅有普通小型車駕駛執照，僅能吊銷該普通小
    型車駕駛執照）。原審因而認原處分機關之主文欄僅記載「
    吊銷駕駛執照」之字樣，是否包含受處分人於94年5 月11日
    重新考取之駕駛執照，容有疑義，不符明確性原則而予以撤
    銷，並發回原處分機關另為重新處分。併敘明汽車駕駛人，
    曾依本條例其他各條規定吊銷駕駛執照者，1 年內不得考領
    駕駛執照，道路交通管理處罰條例第67條第3 項定有明文，
    惟依交通部（77）交路字第025424號函所示，其限制考領駕
    照期間之起算，係以裁決書送達受處分人之日為計算基準，
    是受處分人於94年5 月10日參加路考時，並非在不得參加駕
    駛執照考驗之時間，即無道路交通安全規則第70條第1 項所
    規定應註銷追繳之情形，至於該限制考領駕照起算時點是否
    妥適，是否能有效達限制受處分人上路之目的，係關係核發
    受處分人駕照之另一行政處分之問題，應由行政機關另為研
    擬，要非法院審酌之範圍等情，核無不合，原處分機關抗告
    ，執上開意旨，指摘原裁定不當，並無理由，應予駁回。
據上論結，應依刑事訴訟法第412 條，裁定如主文。
中    華    民    國    97    年    12    月    25    日
                  刑事第五庭    審判長法  官  曾永宗
                                      法  官  王伯文
                                      法  官  任森銓
以上正本證明與原本無異。
不得再抗告。
中    華    民    國    97    年    12    月    25    日
                                      書記官  廖素珍


司法院資訊處製作；財團法人民間司法改革基金會備份。
